【裁判字號】    98,上易,1074
【裁判日期】    990427
【裁判案由】    減少買賣價金
【裁判全文】
臺灣高等法院民事判決                98年度上易字第1074號
上  訴  人  乙○○
訴訟代理人  陳建勳律師
            張弘明律師
被 上訴 人  戊○○
訴訟代理人  陳雅珍律師
上列當事人間請求減少買賣價金事件，上訴人對於中華民國98年
9月30日臺灣板橋地方法院97年度訴字第2663號第一審判決提起
上訴，經本院於99年4月6日言詞辯論終結，判決如下：
    主      文
上訴駁回。
第二審訴訟費用由上訴人負擔。
    事實及理由
一、本件上訴人聲明求為判決：(一)原判決關於不利上訴人部分廢
    棄。(二)上開廢棄部分，被上訴人在第一審之訴及假執行之聲
    請均駁回。
    被上訴人聲明求為判決：上訴駁回。
二、被上訴人起訴主張：兩造經由訴外人住商不動產蘆洲光華加
    盟店即群英會不動產經紀有限公司（下稱群英會公司）之仲
    介，於民國（下同）97年3月12日簽訂不動產買賣合約書（
    下稱系爭買賣合約書），由伊以總價金新臺幣（下同）815
    萬元向上訴人購買坐落臺北縣蘆洲市○○段829、829-4地號
    土地所有權應有部分各1萬分之84及其地上同段3272建號建
    物即門牌號臺北縣蘆洲市○○○路136號12樓房屋（下稱系
    爭房地），上訴人已於同年4月3日將系爭房地所有權移轉登
    記予伊所指定之訴外人紀淑薰。嗣伊於97年8月間調閱系爭
    土地登記謄本後，始知悉系爭建物所坐落之829-4地號土地
    為捷運系統工程穿越地，惟伊於購屋之初，上訴人及群英會
    公司全未告知此情，且於簽約時，亦僅提供829地號土地登
    記謄本附於系爭買賣合約書，故意不將829-4地號土地登記
    謄本或相關資訊提供予伊，上訴人並早在93年4月30日即已
    領取臺北市政府捷運工程局所核發之補償費53萬9,016元。
    系爭房屋坐落於捷運系統穿越地，受捷運通過之噪音、震動
    干擾，致減損交易價格，自屬出賣人應明確告知買受人之重
    要事項，乃上訴人於訂約時竟故意隱匿，已違反系爭買賣合
    約書第5條第1項之約定，並構成物之瑕疵，伊自得依民法第
    359條之規定，請求減少價金100萬元，則上訴人受領該部分
    買賣價金之法律上原因已不復存在，自應返還等情，爰依民
    法第179條、第182條第2項之規定，求為命上訴人給付100萬
    元並加付法定遲延利息之判決（原審判命上訴人給付74萬
    0,020元本息；而駁回被上訴人其餘之訴。上訴人就其敗訴
    部分聲明不服，提起上訴；而被上訴人就其敗訴部分，未據
    聲明不服，已告確定）。
    上訴人則以：伊於97年1月30日委託住商不動產永和雙和加
    盟店即都營不動產仲介經紀有限公司（下稱都營公司）代為
    銷售系爭房地時，已告知系爭土地有捷運系統工程穿越之事
    實，都營公司並已於當日申請列印系爭土地登記謄本，而82
    9-4地號土地登記謄本之其他登記事項欄已載明：「分割自
    829地號捷運系統工程穿越地，依臺北市政府捷運工程局93
    年4月1日北市捷權字第09330812200號函辦理」。嗣都營公
    司與群英會公司跨店合作，將系爭房地轉託群英會公司仲介
    銷售，群英會公司受託仲介後，即於97年2月20日製作不動
    產說明書內含都營公司於97年1月30日申領列印之系爭房地
    登記謄本，由該公司仲介人員持交被上訴人閱覽，並向被上
    訴人說明捷運工程穿越系爭土地情況。又兩造於97年3月12
    日簽訂系爭買賣合約書時，承辦代書甲○○亦提出地籍圖予
    被上訴人，向被上訴人解釋系爭土地有捷運穿越，並再次提
    出不動產說明書予兩造審閱簽名蓋章後，始簽訂系爭買賣合
    約書，並於該合約書第1條載明不動產標示依地政機關登記
    簿謄本記載為準，是829-4地號土地係捷運系統工程穿越地
    乙事，自不構成物之瑕疵。縱屬瑕疵，亦為被上訴人所明知
    ，退步言之，被上訴人疏未見及土地登記謄本之記載，亦係
    因重大過失而不知，依民法第355條第1項、第2項前段之規
    定，伊自不負擔保之責云云，資為抗辯。
三、經查被上訴人主張兩造經由訴外人群英會公司之仲介，於97
    年3月12日簽訂系爭買賣合約書，約定由伊以總價金815萬元
    向上訴人購買系爭房地，上訴人已於同年4月3日將系爭房地
    所有權移轉登記予伊所指定之訴外人紀淑薰。又829-4地號
    土地係分割自829地號，為捷運系統工程穿越地，業經地政
    機關於93年4月7日在829-4地號土地登記簿內載明：「為捷
    運系統工程穿越地，依台北市政府捷運工程局93年4月1日北
    市捷權字第09330812200號函辦理」之事實，業據其提出系
    爭買賣合約書、及系爭土地及建物登記謄本為證（見原審卷
    218至232、19至24頁），且為上訴人所不爭執，自堪信為真
    實。
四、按物之出賣人，對於買受人應擔保其物依第373條之規定危
    險移轉於買受人時，無滅失或減少其價值之瑕疵，亦無滅失
    或減少其通常效用或契約預定效用之瑕疵，民法第354條第1
    項前段定有明文。所謂物之瑕疵，係指存在於物之缺點而言
    。凡依通常交易觀念，或依當事人之決定，認為物應具備之
    價值、效用或品質而不具備者，即為物有瑕疵，且不以物質
    上應具備者為限（最高法院73年台上字第1173號判例參照）
    。又買受人因重大過失，而不知有前條第1項所稱之瑕疵者
    ，出賣人如未保證其無瑕疵時，不負擔保之責。但故意不告
    知其瑕疵者，不在此限，亦為民法第355條第2項所明定。經
    查：
    (一)房地買賣交易金額龐大，買受人就買賣標的房地之居住安
      全、品質及環境等因素，均多所考慮。而系爭房屋所坐落
      之829-4地號土地為捷運系統工程所穿越，捷運工程施作
      期間及完工通車後，均會產生噪音及震動，既足以影響系
      爭房地之居住品質，亦將減損系爭房地之價值，應屬交易
      上之重大瑕疵。
    (二)被上訴人主張上訴人於簽訂系爭買賣合約書時，故意隱瞞
      829-4地號土地為捷運系統工程穿越地之事實，致伊就此
      毫不知情，而與上訴人簽訂系爭買賣合約書等情，固為上
      訴人所否認，並以前揭情詞置辯。惟查，上訴人於系爭買
      賣合約書附件之「房地產標的現況說明書」內，並未告知
      829-4地號土地為捷運系統工程穿越地乙事，且該買賣合
      約書內亦僅附有829地號土地登記謄本，並無829-4地號土
      地登記謄本，業據被上訴人提出系爭買賣合約書為證（見
      原審卷227至230頁），亦為上訴人所不爭執（見原審卷19
      3頁背面），足見上訴人於簽訂系爭買賣合約書前，並未
      將系爭房屋所坐落829-4地號土地係捷運系統工程穿越地
      乙事，告知被上訴人。雖上訴人抗辯群英會公司受託仲介
      後，即製作不動產說明書內附系爭土地登記謄本，由該公
      司仲介人員持交被上訴人閱覽，被上訴人於簽約當日，再
      度審閱該不動產說明書並簽名蓋章後，始簽立系爭買賣合
      約書云云。然被上訴人否認仲介公司之人員曾將829-4地
      號土地登記謄本交予其閱覽。茲依該不動產說明書目錄所
      載附件內容，固包含土地登記謄本乙項，並經被上訴人於
      該目錄頁簽名蓋章，但並未註明地號，且其附件資料為散
      頁，各頁資料間亦未經加蓋騎縫章，則群英會公司所屬仲
      介人員是否確有將829-4地號之土地登記謄本一併交予被
      上訴人閱覽，殊非無疑。復經徵諸系爭買賣合約書僅附有
      829地號之土地登記謄本，並未附有829-4地號之土地登記
      謄本，已如前述。雖證人即簽約代書甲○○在原審證述：
      「…在準備簽約當時，我有重調一次土地與建物的謄本，
      當時有少829-4地號的謄本還來不及申請出來，所以合約
      附件只其中829地號的謄本…」云云（見原審卷76頁背面
      ）。惟查，土地登記謄本為系爭買賣合約書之重要附件，
      當其發現缺少829-4地號之土地登記謄本後，應立即申請
      ，或逕將仲介人員所持有先前申請之829-4地號之土地登
      記謄本（見原審卷108頁）一併作為附件，乃上訴人竟予
      以缺附，應係故意隱瞞，益見被上訴人主張仲介人員從未
      將829-4地號之土地登記謄本一併交予伊閱覽乙情，應屬
      可取。
    (三)雖證人即群英會公司所屬仲介人員丁○○在原審證述：「
      …我們有給他（指被上訴人）看整份不動產說明書，包括
      土地謄本」、「是兩個地號的土地謄本」、「約到公司看
      不動產說明書資料時有跟原告（指被上訴人）說是捷運穿
      越地，…是丙○跟原告說的，原告在看謄本資料時有看到
      這樣的記載，我們也有跟他說明是捷運穿越地，當時原告
      並沒有表示要調降價格…」（見原審卷75頁）；另證人甲
      ○○在原審證述：「…不動產說明書裡面的土地謄本是兩
      筆地號都有，是完整的，在簽訂合約當時有提示不動產說
      明書給買賣雙方確認並簽名」、「…當時有把地籍圖給原
      告看，跟他解釋因為捷運通過的關係，所以有分割出來另
      外一筆土地，原告也瞭解，他也沒有說什麼就簽約了」云
      云（見原審卷76頁背面、77頁）；而證人即群英會公司之
      店長丙○亦在本院證述：「被上訴人在交付斡旋金前，他
      在店裡看了謄本後，向我詢問此事，我有告知是捷運穿越
      地，他沒有什麼反應…」云云（見本院卷53頁背面）。惟
      查，前開證人及證人甲○○或為系爭房地買賣之仲介人員
      ，或為簽約代書，就兩造訂約過程有無瑕疵乙事，具有利
      害關係，已難期待彼等為不利於己之證言；再依證人丁○
      ○、丙○所為之前開證述情節，被上訴人得悉829-4地號
      土地為捷運穿越地後，竟未置一詞，毫無反應，尤與常情
      有悖。復查，被上訴人於事後就捷運穿越乙事，以電話詢
      問證人甲○○、丁○○時，甲○○表示：「我們一般別戶
      的謄本如果捷運有穿越，我們謄本都會有登記」、「（被
      上訴人表示：可是我的謄本裡面就是沒有這些東西呀）對
      呀，就是真的沒有呀，所以我們根本不知道呀」（見原審
      卷183頁）；而丁○○亦表示：「（被上訴人表示：如果
      當初有告訴我的話，我根本不想買喔）對呀，對呀」、「
      （被上訴人表示：而且我最在乎的是說…你要當時就要告
      訴我，那我可以考慮要不要買這個房子）對呀，對呀，對
      呀」（見原審卷184頁），業據被上訴人提出該錄音光碟
      及譯文為證（見原審卷178、183至185頁），且證人丁○
      ○、甲○○亦均證述確曾與被上訴人有為上述內容之對話
      （見本院卷74頁）。雖該兩名證人均云前述對話僅係討論
      有無捷運補償金之事。惟細繹被上訴人於對話中一再強調
      「土地謄本有無記載」、「如果知悉，將考慮是否購買」
      ，自係指有無告知捷運穿越829-4地號土地之事而言，顯
      非僅係在討論有無捷運補償金之問題。
    (四)系爭房地因捷運系統工程通過地下，而有瑕疵，且被上訴
      人於系爭買賣合約成立時，不知系爭房地有上開瑕疵存在
      ，業如前述。又上訴人故意隱匿其中829-4地號之土地登
      記謄本並不告知該筆土地係捷運系統工程穿越地之事，徒
      憑系爭買賣合約書第1條籠統約定：「不動產標示（如記
      載未有詳盡者，依地政機關登記簿謄本記載為準）…」（
      見原審卷219頁），抗辯兩造間已將捷運穿越地作為系爭
      買賣合約書所約定之內容云云，自不足取。雖被上訴人於
      訂約前，得自行查閱土地登記謄本，卻未予查閱，而有過
      失，惟上訴人係故意隱瞞而不告知上開瑕疵存在，已如前
      述，依民法第355條第2項但書之規定，仍應負瑕疵擔保責
      任。
五、復按買賣因物有瑕疵，而出賣人依前5條之規定，應負擔保
    之責者，買受人得解除其契約，或請求減少其金，民法第
    359條前段定有明文。買受人依民法第359條規定所得主張之
    價金減少請求權，一經買受人以意思表示行使，出賣人所得
    請求之價金，即於應減少之範圍內縮減之。換言之，出賣人
    於其減少之範圍內，即無該價金之請求權存在（最高法院87
    年台簡上字第10號判例參照）。又無法律上之原因而受利益
    ，致他人受損害者，應返還其利益；雖有法律上之原因，而
    其後已不存在者，亦同，為民法第179條所明定。經查，上
    訴人就其出賣之系爭房地，應負瑕疵擔保責任，既經被上訴
    人行使減少價金請求權（見原審卷第5頁、146至148頁），
    則系爭買賣價金即於應減少之範圍內縮減之。茲經原審囑託
    現代地政不動產估價師事務所鑑定結果認為系爭房地因捷運
    系統工程自地下穿越，所造成之價格減損比為9.08%，有該
    所98年5月1日現北估字第980501168號函附估價報告書可稽
    （見原審卷外放估價報告書第10頁）。經核上開鑑定係採比
    較法及收益法求算系爭房地於93年4月1日之價格為593萬8,1
    51元，再依上訴人於93年4月間領取捷運穿越補償費53萬9,0
    16元（見原審卷30頁）所占上開價格之比例，計算補償率為
    9.08%，並據為價格減損之計算標準，應屬合理。是依上開
    減損率計算，被上訴人就上開瑕疵所得請求減少之價金應為
    74萬0,020元（其計算式為：8,150,000元×9.08%=740,020
    元）。又上訴人就上開應減少之價金，原係本於系爭買賣契
    約關係而受領，惟經被上訴人行使減少價金請求權後，上訴
    人受領該部分買賣價金之原因，已不復存在，是被上訴人依
    據民法第179條後段之規定，自得請求上訴人返還上開金額
    74萬0,020元。
六、綜上所述，被上訴人依據民法第179條後段之規定，請求上
    訴人給付74萬0,020元及起訴狀繕本送達之翌日即98年3月4
    日（見原審卷39頁）起，至清償日止，按年息5%計算之利息
    部分，自屬應予准許。從而原審就上開部分所為上訴人敗訴
    之判決，並無不合。上訴論旨仍執前詞指摘原判決此部分不
    當，求予廢棄改判，為無理由，應予駁回。
七、至兩造其餘之攻擊或防禦方法及未經援用之證據，經斟酌後
    ，認為均不足以影響本判決之結果，自無逐一詳予論駁之必
    要，併此敘明。
八、據上論結，本件上訴為無理由，依民事訴訟法第449條第1項
    、第78條，判決如主文。
中    華    民    國    99    年    4     月    27    日
                    民事第六庭
                        審判長法  官  林鄉誠
                              法  官  張  蘭
                              法  官  梁玉芬
正本係照原本作成。
不得上訴。
中    華    民    國    99    年    4     月    28    日
                              書記官  常淑慧

司法院資訊處製作；財團法人民間司法改革基金會備份。
